【裁判字號】    98,交抗,107
【裁判日期】    980527
【裁判案由】    聲明異議
【裁判全文】
臺灣高等法院臺南分院交通事件裁定     98年度交抗字第107號
抗  告  人  交通部公路總局嘉義區監理所麻豆監理站
代  表  人  鄒國珍
受處分人    甲○○
上列抗告人因受處分人違反道路交通管理處罰條例案件，不服臺
灣臺南地方法院中華民國九十八年二月二十七日裁定（九十七年
度交聲字第一０九五號），提起抗告，本院裁定如下：
    主  文
原裁定撤銷。
原處分關於吊扣（普通大客車）駕駛執照拾貳個月部分撤銷。
甲○○駕駛自用小客車，經測定酒精濃度超過規定標準，吊扣自
用小客車駕駛執照拾貳個月。
    理  由
一、抗告意旨略以：雖道路交通管理處罰條例第六十八條已修正
    刪除受吊扣駕駛執照處分時，吊扣其持有車類駕駛執照之規
    定，惟汽車駕駛人因違反道路交通管理處罰條例第三十五條
    規定受吊扣駕駛執照處分，如無當時駕駛車種之駕駛執照，
    仍應吊扣其有其他車種之駕駛執照，主要係考量其違規行為
    對道路交通秩序之維持及道路交通安全已生較大影響，基於
    一人一照之原則，吊扣其持有之駕駛執照以限制其繼續駕車
    行駛道路之權利，係屬駕駛行為之限制，非因其駕駛車輛種
    類不同而有所差異。原裁定有違道路交通管理處罰條例第三
    十五條規定，爰依法提起抗告，以撤銷原裁定並維持原處分
    云云。
二、原處分意旨略以：異議人即受處分人甲○○（下稱異議人）
    於民國九十七年十月十七日二十一時十分許，駕駛車牌號碼
    ＴＪ－２９９９號自小客車，於臺南縣新化鎮○○路仁愛之
    家前，因酒後駕車經警當場測得呼氣酒精濃度約為每公升零
    點五一毫克，超過標準值為每公升零點二五毫克。嗣經移送
    機關即交通部公路總局嘉義區監理所麻豆監理站以違規事實
    屬實，依照道路交通管理處罰條例第三十五條第一項第一款
    、第二十四條第一項第二款（原裁決書漏未記載）之規定，
    裁處異議人罰鍰新臺幣（下同）三萬四千五百元，吊扣駕駛
    執照十二個月，並施以道安講習等處分。
三、本件異議意旨略以：異議人因不慎酒後駕駛自小客車違法，
    惟異議人平日以駕駛大貨車為業謀生，今若大貨車駕照被吊
    扣，恐影響異議人工作權甚鉅，為此聲明異議等語。
四、按汽車駕駛人，駕駛汽車經測試檢定有酒精濃度超過規定標
    準之情形者，處新台幣一萬五千元以上六萬元以下罰鍰，並
    當場移置保管其車輛及吊扣其駕駛執照一年，道路交通管理
    處罰條例第三十五條第一項第一款定有明文。而所謂酒精濃
    度超過規定之標準者，依道路交通安全規則第一百十四條第
    二款之規定，係指汽車駕駛人飲用酒類或其他類似物後其吐
    氣所含酒精濃度超過每公升0.25毫克或血液中酒精濃度超過
    0.05% 以上者。次按汽車駕駛人，因違反本條例及道路交通
    安全規則之規定，受吊銷駕駛執照處分時，吊銷其持有各級
    車類之駕駛執照，道路交通管理處罰條例第六十八條定有明
    文。此規定係於民國九十四年十二月十四日修正公布，並於
    九十五年三月一日施行，而修正前之道路交通管理處罰條例
    第六十八條則係規定「汽車駕駛人，因違反本條例及道路交
    通安全規則之規定，受吊扣或吊銷駕駛執照處分時，吊扣或
    吊銷其持有各級車類之駕駛執照」，觀其修法意旨，係以「
    原條文將違規駕駛人所持有之各級車類駕駛執照一併吊扣或
    吊銷，失之過酷，影響人民工作及生活甚鉅」為由，而刪除
    吊扣駕駛人駕駛執照時，『吊扣其持有各級車輛駕駛執照』
    之規定，是依現行道路交通管理處罰條例，已無得吊扣駕駛
    人所持有他級駕駛執照之依據存在，從而，於為吊扣駕駛人
    駕駛執照之處分時，自『僅得吊扣駕駛人違規時所駕駛該級
    車類之駕駛執照』，以限制其繼續駕駛該級車類行駛道路之
    權利。惟若駕駛人並無持有或遭註銷該級車類之駕駛執照，
    並非即無從執行吊扣駕駛執照之處分而不罰，僅係如何為適
    當處分及執行之問題，否則徒使道路交通管理處罰條例第卅
    五條第一項第一款、第六十七條第六項規定形同具文。
五、經查：
  (一)本件受處分人持有大貨車駕駛執照於民國九十七年十月十七
    日二十一時十分許，駕駛車牌號碼ＴＪ－２９９９號自小客
    車，於臺南縣新化鎮○○路仁愛之家前，因酒後駕車經警當
    場測得呼氣酒精濃度約為每公升零點五一毫克，超過標準值
    為每公升零點二五毫克，即其經檢測後有酒精濃度超過規定
    標準之違規事實，為受處分人所不爭執，並有臺南縣警察局
    九十七年十月十七日南縣警交字第Ｍ00000000號舉
    發違反道路交通管理事件通知單及酒精濃度測試單各一紙在
    卷可憑，是受處分人上開違規行為，洵堪認定。
  (二)本件受處分人既係駕駛自用小客車違反道路交通管理處罰條
    例第三十五條第一項第一款之規定，揆諸前揭法律規定及說
    明意旨，原處分機關依法即僅能吊扣其自用小客車駕駛執照
    ，並無得吊扣受處分人持有他級駕駛執照之依據，自不得因
    受處分人未領有自用小客車駕駛執照，即吊扣其現領用之普
    通大貨車駕駛執照以代之。是原處分機關以受處分人有上開
    違規行為，逕行裁處吊扣受處分人之「普通大貨車」駕駛執
    照，已難謂係適法之處分。又上開處置方式，雖可能產生無
    照駕駛之駕駛人，反而較有照駕駛之駕駛人得受有毋需吊扣
    駕駛執照處罰利益之疑慮，然行政行為，採取之方法所造成
    之損害不得與欲達成目的之利益顯失均衡，且有多種同樣能
    達成目的之方法時，應選擇權益損害最少者，為行政程序法
    第七條第二、三款所明定。本件受處分人目前並無自用小客
    車駕駛執照可供吊扣，原處分機關因此吊扣受處分人普通大
    貨車之駕駛執照，雖可達成完全杜絕受處分人將來繼續酒醉
    駕車之目的，惟亦同時造成剝奪受處分人駕駛普通大貨車之
    結果，對其生活影響甚大，甚而危及其就業謀生問題，此所
    造成之損害，與欲達成目的之利益（限制受處分人駕駛自用
    小客車，以預防酒醉駕駛自用小客車所造成之危害）顯失均
    衡，復與前揭道路交通管理處罰條例第六十八條之修法意旨
    亦不相符合，益見其處分違法之處，自有未洽。
  (三)至抗告意旨稱基於一人一照原則，吊扣其持有之駕駛執照，
    以限制其駕駛駕車行駛道路之權利，係屬駕駛行為之限制，
    非因其駕駛車類不同而有所差異等語。惟按法官依據法律獨
    立審判，為憲法第八十條所明定，且依司法院大法官會議釋
    字第一三七號、第二一六號解釋意旨，各機關依其職掌就有
    關法規為釋示之行政命令，法官於審判案件時，固可予以引
    用，但仍得依據法律，表示適當之不同見解，並不受其拘束
    。又道路交通管理處罰條例第六十八條規定業經修正，且行
    政行為採取之方法所造成之損害不得與欲達成目的之利益顯
    失均衡，如有多種同樣能達成目的之方法時，應選擇權益損
    害最少者，均如前述。準此，上開所述道路交通管理處罰條
    例第六十八條修正後即本件行為時之新法，既已將「吊扣各
    級車類」規定刪除，則本件原處分機關裁處吊扣受處分人普
    通大貨車駕駛執照十二個月，顯逾道路交通管理處罰條例第
    六十八條規範至明。至公路機關因汽車駕駛人取得高一級車
    類之駕駛資格者，應換發駕駛執照，並准其駕駛較低級車類
    之車輛：已領有大貨車駕駛執照者，得駕駛小型車、輕型機
    器腳踏車。而於現行實務上基於一人一照原則僅逐級核給汽
    車駕駛執照一張，致持有普通大貨車駕駛執照者，因駕駛普
    通小型車違規，而須吊扣小型車普通駕駛執照時，產生技術
    層面之困難。惟行政機關本應時時因應法令之變更，而精進
    其行政執行成效，斷不得因技術層面之困難，即置立法修正
    通過之條文不予遵守適用，甚或逾越比例原則，逕吊扣其持
    有各級車類之駕駛執照，侵害受處分人之工作權，是此執行
    技術層面之問題，尚難據為原處分並無不當之理由，而苛求
    受處分人容忍。
六、原裁定審酌本件受處分人甲○○既無普通小客車駕駛執照，
    自不得逾越法律之規定，將受處分人之普通大貨車駕駛執照
    予以吊扣，從而，認受處分人異議為有理由，而裁定撤銷原
    處分裁處吊扣受處分人普通大貨車駕駛執照十二個月部分，
    固非無見；惟原裁定既認受處分人確有駕駛自用小客車「酒
    精濃度超過規定標準」之違規情形，則就吊扣其自用小客車
    駕駛執照十二個月部分，僅係如何為適當處分及執行之問題
    （或可考慮於普通大貨車駕駛執照上註記吊扣小客車駕駛執
    照，而為車類級別之駕駛資格之限制），尚不能因受處分人
    僅持有普通大貨車駕駛執照，即認此部分免罰。原裁定就此
    逕為撤銷原處分裁處吊扣受處分人普通大貨車駕駛執照十二
    個月之裁定，尚與道路交通管理處罰條例第三十五條第一項
    第一款、第六十七條第六項規定不合，不無違誤。本件抗告
    意旨雖不足採，然原裁定既有可議之處，自仍應由本院將原
    裁定撤銷，並諭知如主文第二、三項所示。至原處分關於罰
    鍰及施以道安講習之部分，受處分人既未聲明異議，自不在
    原審及本院審查範圍，附此敘明。
七、據上論結，應依道路交通案件處理辦法第二十六條，刑事訴
    訟法第四百十三條，裁定如主文。
中    華    民    國    98    年    5     月    27    日
                  刑事第六庭    審判長法  官  董武全
                                      法  官  沈揚仁
                                      法  官  曾文欣
以上正本證明與原本無異。
不得再抗告。
                                      書記官  馬愛君
中    華    民    國    98    年    5     月    27    日


司法院資訊處製作；財團法人民間司法改革基金會備份。
